【裁判字號】    95,上易,224
【裁判日期】    950822
【裁判案由】    返還履約保證金等
【裁判全文】
臺灣高等法院臺中分院民事判決         95年度上易字第224號
上  訴  人  台灣永源實業股份有限公司
法定代理人  乙○○
訴訟代理人  黃勝雄  律師
被  上訴人  台灣省自來水股份有限公司第四區管理處
法定代理人  甲○○
訴訟代理人  周平凡  律師
複  代理人  林俐伶  律師
上列當事人間請求返還履約保證金等事件，上訴人對於民國95年
5月25日臺灣臺中地方法院94年度訴字第512號第一審判決提起上
訴，本院於95年8月8日言詞辯論終結，茲判決如下：
    主  文
上訴駁回。
第二審訴訟費用由上訴人負擔。
    事  實
一、上訴人聲明求為判決：(一)原判決關於駁回上訴人後開第二項
    之訴部分廢棄。(二)被上訴人應給付上訴人新台幣（下同）56
    萬9600元及自93年05月14日起至清償日止按年利率百分之五
    計算之利息。(三)第一、二審訴訟費用由被上訴人負擔。其陳
    述除與原判決記載相同者予以引用外，另補稱：
  (一)按法律行為違反強制或禁止之規定者無效，民法第71條前段
    定有明文。又依政府採購法第39條第l、2、3 項規定：「
    機關辨理採購得依本法將其對規劃、設計、供應或履約業務
    之專案管理，委託廠商為之。承辦專案管理之廠商，其負
    責人或合夥人不得同時為規劃、設計、施工或供應廠商之負
    責人或合夥人。承辦專案管理之廠商與規劃、設計、施工
    或供應〈廠商不得同時為關係企業或同一其他廠商之關係企
    業」。此項規定，係強制禁止之規定，如有違反，依民法第
    71條前段規定，其法律行為無效。再參政府採購法第39條第
    l、2、3 項之規定條文以觀，機關辦理採購，得依本法將其
    對規割、設計、供應（施工，即屬於供應之一種）履約業務
    等各項管理事項，全部委託一廠商承辨，或分別委託不同之
    各別廠商承辦，或僅將其中某一項委託廠商承辨，其餘部分
    自行承辦，均無不可。
  (二)上訴人於民國（下同）93年2月24日，以7,120,000元標得承
    攬被上訴人招標發包之系爭「鯉魚潭廠快濾池淨水設備改善
    工程」，兩造乃於93年8月2日簽訂工程契約，並由上訴人繳
    交569,600元之履約保證金予被上訴人。上訴人於投標時，
    即依被上訴人之要求，提出「投標廠商聲明書」給予被上訴
    人作為工程合約之附件，上訴人在該聲明書上之聲明事項第
    6項中，明確表示上訴人並無政府採購法第39條第2、3項所
    禁止事項之關係存在，亦即上訴人不負責系爭工程任何部分
    之設計並繪製圖說之意思，有該「投標廠商聲明書」附於兩
    造所簽訂之工程契約內可稽（契約第22頁）。被上訴人於簽
    訂契約時，復將關於本專案工程，其中「施工管理」部分，
    共計21大項、65小項之管理業務（詳見工程契約第九條所載
    ），全部委託由上訴人負責承辦管理。是上訴人即係政府採
    購法第39條第2、3項所稱之承辨專案管理廠商無疑。依該法
    條項之規定，上訴人即不得再擔任系爭工程有關設計施工工
    作，俾符規定。詎被上訴人復又在工程契約中之施工規範說
    明第4凍圖說送審第l款載明加入上訴人應負責檢送系爭工程
    之器材規格，內容規定之一切器材圖說、資料，應包括主要
    器材設備之型錄、計算資料及本工程各項器材之詳細構造、
    安裝、施工圖，所有資料文件，均為中文或英文（如為其他
    語文，其主要部分，應譯為中文），必須裝訂成冊，以色筆
    標示選用之型號等，詳列送審項目清單並蓋承包商印信，共
    三份（其中壹份須為正本，如無法取得正本之項目，應由原
    廠或代理商出具證明文件），全部一次逕送本公司監工單位
    審核。被上訴人並主張依上述約定即知，上訴人有依契約上
    所載之器材、規格，提出規劃設計內容之圖說資料供被上訴
    人審核之義務，而非應由被上訴人提出規劃設計供上訴人參
    考，亦即被上訴人並無提出規劃設計之義務等語。原審判決
    ，亦依據台灣省機械技師公會之鑑定，認為依照雙方所訂契
    約，被上訴人應提供之圖說資料，應屬發包圖說，並非設計
    圖，亦非施工圖說，且系爭契約所附圖說，足供承攬之專業
    廠商（指上訴人）依內容自行細部設計，經圖說送審合格後
    ，據以施工云云，直認上訴人依契約約定，有提出細部設計
    並附圖說給被上訴人審核之義務。惟查，被上訴人在契約中
    將系爭工程關於施工管理部分21大項、65小項之管理業務，
    全部委託由上訴人負責承辦管理，又就系爭工程全部施工事
    項，委由上訴人承攬，又將關於所用器材、規格之設計工作
    、責由上訴人負擔，上訴人並負有提出規劃設計內容之圖說
    供被上訴人審核之義務，顯屬違反政府採購法第39條第2項
    強制禁止之規定，依民法第71條前段規定。兩造所簽訂之工
    程契約無效，此項無效之效力，係屬自始無效，從而，上訴
    人依該無效之工程契約，所繳交之履約保證金569,600元，
    即屬無法律上之原因，被上訴人因而受利益，致上訴人受損
    害，依民法第179條前段不當得剎之規定，被上訴人即有將
    所受利益569,600元返還上訴人並加計法定利息之義務。
  (三)按適用法律乃法院就原告所主張起訴原因之事實判斷其法律
    上之效果，不受原告所述法律上見解之拘束（最高法院91年
    度台上字第1043號判決參照）。換言之，當事人只須陳述原
    因事實，至就該事實如何適用法律則為法院之職權，當事人
    無列舉法條之必要。本件上訴人在第一審訴訟程序進行中，
    即有主張，兩造所簽訂之工程契約係屬無效，並於95年0l月
    27日提出之民事準備書狀（第一審法院於95午2月3日收狀）
    中主張，系爭工程契約，有違反政府採購法第39條第2 項強
    制禁止規定之事實在卷，依法原審法院即應就上訴人主張之
    上開事實構成契約無效之法律效果，做為審判之基礎。乃原
    審法院未予詳察及此，遽為認定系爭工程契約係屬有效，而
    為上訴人敗訴之判決，自有違誤。應予廢棄改判，命被上訴
    人返還上訴人所繳交之履約保證金56萬9600元及自93年05月
    14日起至清償日止按年利率百分之五計算之利息。
二、被上訴人聲明求為判決：(一)上訴駁回。(二)第二審訴訟費用由
    被上訴人負擔。其陳述除與原判決記載相同者予以引用外，
    另補稱：
  (一)按為整合及協調工程界面、控制工程進度、確保工程品質及
    節省工程成本（各機關辦理公共工程委託專案管理作業要點
    參照），政府採購法規定機關辦理採購，得依本法將其對規
    劃、設計、供應或履約業務之專案管理，委託廠商為之。次
    按，專案管理廠商係指：依法設立之技術顧問機構、建築師
    事務所、技師事務所及建築經理公司，具備承辦工程所需之
    專業技術及管理經驗者（各機關辦理公共工程委託專案管理
    作業要點第三條參照）。依該要點所示可知，專案管理廠商
    係指對於公共工程計畫具備規劃、設計或履約業務有管理專
    業經驗之廠商而言，並非泛指承包工程時承包廠商對於工地
    進度、施工安全、衛生等進行督導而言。查上訴人舉本件改
    善工程契約書第九條約定有「施工管理」即自稱係專案管理
    廠商云云，應有誤會。
  (二)次查，「投標廠商聲明書」係投標廠商參與「鯉魚潭廠快濾
    池淨水設備改善工程」投標應填具之保證書，保證其符合投
    標資格，其中聲明事項第6 條其意係指投標廠商非為專案管
    理廠商，因為依據政府採購法39條第3 項規定專案管理廠商
    不得與規劃、設計、施工或供應商同時為關係企業或同一其
    他廠商之關係企業，非謂投標廠商不得為設計、施工廠商，
    更非上訴人不負責系爭工程任何部份之設計並繪製圖說之意
    思，上訴人對於聲明書之聲明事項亦有誤會。
  (三)上訴人辯稱其係專案管理廠商、不負責設計、繪製圖說云云
    ，均為不實，兩造所簽訂之契約應有效，上訴人既然無法履
    約，被上訴人沒收其保證金應屬有據。
    理  由
一、上訴人起訴主張：被上訴人公開招標「鯉魚潭廠快濾池淨水
    設備改善工程」，上訴人於93年2月24日以7,120,000元得標
    ，兩造乃於93年3月2日簽約，上訴人並依約給付569,600 元
    履約保證金予被上訴人，嗣上訴人依約將系爭工程之圖說分
    別於93年03月18日、93年03月30日、93年04月20日送審予被
    上訴人，惟遭被上訴人以修正或不合格為由3 次退回，被上
    訴人於93年06月14日以上訴人無能力承辦系爭工程為由，依
    系爭工程施工規範說明第四項之規定解除契約，並沒收履約
    保證金。惟被上訴人解除契約不合法：依據系爭契約，上
    訴人所應履行之工作範圍為安裝相關基點設施等工作，並不
    包括系爭淨水設備改善工程之基本設計、規劃（參閱係爭契
    約施工規範說明第1條第1-4項），本工程之基本規劃設計應
    由被上訴人完成並提供予上訴人，上訴人再依據被上訴人之
    設計、規劃選定適當之機器、設備進行安裝及施工，因此，
    被上訴人負有提出足以讓上訴人作為依據之基本規劃、設計
    之義務，上訴人始有可能進行選用適當機器設備、提出施工
    圖說等工作。依據係爭契約施工規範說明第4 條之規定，
    上訴人固然有備置圖說送審之義務，惟上訴人所應完成之施
    工圖說為同條第1 項所規定之：「本工程器材規格內容規定
    之一切器材圖說、資料，應保括主要器材設備之型錄，計算
    材料及本工程各項器材之詳細構造、安裝、施工圖... 」依
    據本條項之規定，上訴人應提出「一切器材圖說」，惟必須
    被上訴人先提出各該器材所需設計圖之尺寸及其他必要之參
    數等基本規劃設計圖資料，上訴人始有可能據以選用器材，
    否則豈非要求上訴人憑空想像被上訴人所要求器材之尺寸大
    小及規格？由於被上訴人怠於履行其提供基本規劃設計及必
    要參數之義務，導致上訴人只能依賴專業判斷能力完成施工
    圖送審之工作。因此，上訴人之圖說縱有不合之情事，亦係
    因可歸責於被上訴人之原因所致，被上訴人即不得據以主張
    解除契約。舉例言之，被上訴人以93年03月22日台水四鯉給
    字第09300000790號函第一次退還上訴人送審圖說（原證19
    ），該函說明五記載上訴人送審圖說之缺失為：「雙軸驅動
    機送審資料未送正本型錄，未標示選用型號、規格要求等，
    電壓頻率50HZ不符、計算資料行走台總重量....300KG 不符
    、操作反洗行走速度計算如何？反轉歸位行走速度計算如何
    」？惟系爭契約就「雙軸驅動機」之規格僅規定：「歐、美
    、日國家產品，馬達直結，齒輪減速，雙出力型式」，卻未
    提供本設備頻率為若干？輪徑為若干？反轉歸位行走速度為
    若干？驅動機機座之材質、高度、尺寸等必要之規格及參數
    ，此等基本數據及參數屬於被上訴人應自行設計、規劃並提
    供予上訴人之基本設計，如果要求上訴人天馬行空提出巨細
    靡遺之設計圖說，則系爭契約應改為上訴人負責完整設計及
    施工之契約。因此，被上訴人所指摘上訴人送審施工圖說缺
    失事項，實係被上訴人未履行其應自行負責之基本設計所致
    ，不得以此主張上訴人違約。被上訴人解除契約雖不合法
    ，惟被上訴人現已給付不能，上訴人自得主張依民法第226
    條第1項之規定請求返還上訴人所繳履約保證金569,600元及
    自93年06月14日起至清償日止按年利率5%計算之利息。又系
    爭契約因系爭工程之圖說未經設計師簽證，契約應屬無效，
    上訴人亦得主張依不當得利之法律關係，請求被上訴人返還
    上述履約保證金及其法定遲延利息等語（上訴人向原審起訴
    ，併依民法第226條第1項規定，請求所失利益672,840元及
    自94年6月9日起至清償日止按年息5%計算之利息，此部分經
    原審判決敗訴後，未據上訴人聲明不服）。嗣提起上訴後，
    復以本件系爭契約，被上訴人將系爭工程關於施工管理部分
    21 大項、65小項之管理業務，全部委由上訴人負責承辦管
    理，並就系爭工程全部施工事項，委由上訴人承攬，卻又將
    關於所用器材、規格之設計工作、責由上訴人負擔，上訴人
    並負有提出規劃設計內容之圖說供被上訴人審核之義務，如
    此顯有違反政府採購法第39條第2項強制禁止之規定，依民
    法第71條前段規定即屬無效。被上訴人自應將其所受領之履
    約保證金返還上訴人等語。
二、被上訴人則以：本件系爭工程契約合法有效，並無上訴人所
    指摘違反強制規定應屬無效之情形。被上訴人係遵照政府採
    購法暨其相關子法等規定辦理系爭工程採購事項，被上訴人
    已於契約內容依既有設備提供整修之材料機具規格等，供上
    訴人遵循參考，上訴人亦係在詳知契約規格後應標簽約。再
    觀系爭工程契約施工規範說明第四項圖說送審第一款載明「
    承商應檢送本工程器材規格內容規定之一切器材圖說、資料
    ，應包括主要器材設備之型錄，計算資料及本工程各項器材
    之詳細構造、安裝、施工圖所有資料文件均為中文或英文（
    如為其他語文其主要部份應譯為中文），並裝訂成冊以色筆
    標示選用之型號等及詳列送審項目清單並蓋承商印信，共參
    份（其中壹份須為正本，如無法取得正本之項目，應由原廠
    或代理商出具證明文件）全部一次逕送本公司監工單位審核
    」，即知上訴人須依契約上所載之器材、規格提出規劃設計
    內容之圖說資料供被上訴人審核，而非被上訴人提出規劃設
    計供上訴人參考，亦即依約被上訴人並無提出規劃設計之義
    務。即使上訴人提送圖說送審規劃設計時，如依政府採購法
    或公共工程專業技師簽証規則之相關規定須由專業技師簽証
    ，亦應由上訴人找專業技師簽証，核與上訴人之給付義務無
    涉，且系爭工程契約非屬公共工程專業技師簽證規則第5條
    第8款「自來水工程」，不需經技師簽證，縱需簽證而未簽
    證亦不影響契約之效力。又依據政府採購法39條第3項規定
    專案管理廠商不得與規劃、設計、施工或供應商同時為關係
    企業或同一其他廠商之關係企業，非謂投標廠商不得為設計
    、施工廠商，上訴人主張其係專案管理廠商、不負責設計、
    繪製圖說云云，顯屬誤會。本件兩造所簽訂之契約有效，上
    訴人既然無法履約，被上訴人解除系爭工程契約，並沒收其
    保證金應屬有據。依系爭工程契約施工規範說明第四項圖說
    送審第一款之規定，上訴人公司前後送交3次圖說送審均不
    合格，而依同項第四款規定「本工程如經上述2次『退回修
    正』送審，仍不合規範要求或於決標翌日起20日曆天內仍不
    送審，本公司則視承商無能力承辦予以解約，並沒收履約保
    證金及差額保證金後另予發包，承商不得異議或要求補償」
    。上訴人既經3次圖說送審均不合格，其圖說內容混淆、雜
    亂又錯誤百出，且未對被上訴人所函告送審不合格之事項提
    出申訴說明，被上訴人遂依前開規定以93年06月14日台水四
    工字第09300087150號函告解除系爭工程契約及依約沒收履
    約保證金，於法自屬有據，並無何違反誠信原則之處等語，
    資為抗辯。
三、兩造前揭主張及抗辯，雙方對於下列事項並不爭執：即被
    上訴人於93年02月10日起至同月24日止，公開招標「鯉魚潭
    廠快濾池淨水設備改善工程」，並於93年02月24日上午10時
    開標，由上訴人以 7,120,000元得標。嗣兩造於93年3月2日
    簽約，上訴人並給付 569,600元履約保證金予被上訴人。
    被上訴人於系爭工程公開招標之廠商資格條件係「儀器儀錶
    安裝工程業或甲級電氣承裝業或機械商、機器商（二者營業
    項目須有水處理工程）或水處理工程業（環工程業）」，而
    上訴人之營業項目為「水污染防治設備（曝器機調節泵迴泥
    泵消泡泵生物膜散氣器溢流堰除汙器除油機加藥機除泥機自
    動控制配電盤污泥脫水機等）加工製造買賣及水污染防治工
    程承包業務（赴客戶處現場作業）（營造業除外）（土木包
    工業除外）。空氣污染防制、噪音及振動防制、廢棄物清理
    、土壤污染防治、環境監測等環保設備器材買賣及其工程承
    包業務（經營廢棄物土清理業務須經環保主管機關許可）。
    FRP 玻璃纖維質污水處理池化糞池之買賣業務（經營廢棄物
    土清理業務須經環保主管機關許可）。火災警報器之買賣業
    務。水泥製品之買賣。有關前各項之原物料進出口買賣業務
    」等項目。但系爭工程契約第9 條第14項(二)約定「乙方（即
    上訴人）所承攬之工程，其主要部分應自行施工，但非乙方
    專業部分或非乙方主要部分徵得甲方（即被上訴人）同意後
    ，可分包有關之專業廠商承辦」。上訴人依約將系爭工程
    之圖說分別於93年03月18日、93年03月30日、93年04月20日
    送審，惟遭被上訴人以修正或不合格為由3 次退回，被上訴
    人乃於93年06月14日以上訴人無能力承辦系爭工程為由，依
    系爭工程施工規範說明第四項之規定解除契約，並沒收履約
    保證金。系爭工程被上訴人已另與第三人訂立承攬契約，
    並已施作完工。
四、兩造所爭執之重點為：系爭工程是否屬公共工程實施技師
    簽證範圍？即系爭工程是否屬需經技師簽證之「自來水工程
    」？未經技師簽證是否影響契約之效力？系爭工程施工規
    範說明四有關圖說送審之規定，該圖說係指「設計圖說」或
    「施工圖說」？上訴人是否已依約提供圖說送審？即被上
    訴人退回上訴人送審圖說，是否係因可歸責於被上訴人之事
    由所致？被上訴人因之解除契約是否合法？系爭契約將關
    於所用器材、規格之設計工作，責由上訴人負擔，亦即上訴
    人負有提出規劃設計內容之圖說供被上訴人審核之義務，如
    此是否有違反政府採購法第39條第2 項強制禁止之規定而屬
    無效？上訴人以系爭契約無效，或系爭契約有效但被上訴
    人解除契約不合法，請求返還履約保證金 569,600元及自93
    年06月14日起至清償日止按年利率5%計算之利息，是否有理
    由？爰就此分析說明如下：
  (一)按系爭工程契約施工規範說明第四項圖說送審第1、4款分別
    約定：「承商應檢送本工程器材規格內容規定之一切器材圖
    說、資料，應包括主要器材設備之型錄，計算資料及本工程
    各項器材之詳細構造、安裝、施工圖所有資料文件均為中文
    或英文（如為其他語文其主要部份應譯為中文），並裝訂成
    冊以色筆標示選用之型號等及詳列送審項目清單並蓋承商印
    信，共參份（其中壹份須為正本，如無法取得正本之項目，
    應由原廠或代理商出具證明文件）全部一次逕送本公司監工
    單位審核」、「本工程如經上述2 次『退回修正』送審，仍
    不合規範要求或於決標翌日起20日曆天內仍不送審，本公司
    則視承商無能力承辦予以解約，並沒收履約保證金及差額保
    證金後另予發包，承商不得異議或要求補償」。有該工程契
    約書在卷可憑，復為兩造所不爭，自堪信為真實。
  (二)上訴人主張上開系爭工程施工規範說明四有關圖說送審之規
    定，該圖說係指「施工圖說」，其已依約提供圖說送審，被
    上訴人解除契約不合法。然經原審指定台灣省機械技師公會
    為系爭工程之鑑定人，並檢送系爭工程契約、上訴人送審資
    料、兩造主張送審資料是否符合契約之約定等為資料，委託
    該鑑定人鑑定下列事項「1.依系爭契約所附『鯉魚潭快濾池
    淨水設備改善工程施工規範說明』及『台灣省自來水股份有
    限公司第四區管理處鯉魚潭給水場平面配置圖』及相關示意
    內容，上訴人可否依約完成系爭工程契約施工規範說明四之
    圖說送審及其他工程承攬事項？2.上訴人提出之送審資料是
    否已依系爭契約之約定提出？即該送審資料是否符合契約施
    工規範之要求？若不符合契約之約定，係上訴人之過失所造
    成？或係被上訴人施工規範不明確所造成？」經該機械技師
    公會通知兩造陳述意見並參酌原審所檢送之上開資料後，以
    95年1月5日95第0102號函附鑑定報告書，載明：【：：：陸
    、分析說明：一、長期以來工業技術之發展趨向於專業分工
    ，各領域之技術更趨精細與複雜，辦理公共工程之業主已無
    法完全掌握所有之工業技術，另因工業技術進步快速，業主
    所能理解之技術永遠跟不上工業之變化，實屬自然。二、為
    因應上述業主所無法掌握之因素，政府與公營機關（業主）
    之工程案與採購案，皆由業主列出其需求（如施工器材規格
    、性能、施工規範等），並提供業主所掌握之資訊（如現場
    狀況、道路、位置），並對外公告，此即招標文件中之「發
    包圖說」，其內容已述明由得標廠商（即承包商）進行細部
    設計，並提送該設計圖說供業主審查。廠商既詳閱該發包圖
    說所載業主之需求，即應評估廠商本身是否具備完成該工程
    案（或採購案）之能力，該能力除提供器材與施工安裝外，
    當然包含設計與圖說編製之能力。三、業主既將設計亦交廠
    商辦理，為掌握品質，承商須將設計圖面與資料（含型錄、
    計算等）送業主審查，此階段之圖說為「設計圖說」; 該圖
    說經業主審查認可後，承商始據以採購、製造與施工，此階
    段之圖說為「施工圖說」。四、關於系爭工程契約中施工規
    範說明四之圖說送審及其他工程承攬事項，係相關專業廠商
    應具備執行之基本能力。五、參酌系爭工程契約說明四「圖
    說送審」第1點：「承商應檢送本工程器材規格內容規定之
    一切器材圖說、資料，應包括主要器材設備之型錄，計算資
    料及本工程各項器材之詳細構造、安裝、施工圖所有資料文
    件均為中文或英文（如為其他語文其主要部分應譯為中文）
    ，並裝訂成冊以色筆標示選用之型號等... 」依據兩造契約
    、送審資料以及主張，茲分析如次（Ｉ）參酌系爭工程契約
    中施工規範之主要規格說明九－l之事項：「BV-102∮2000
    m/m清水池進水蝶閥電動操作機規格」，與承包商第三次送
    審資料，分析比對如下表一（即如附表一）所示。（II）參
    酌系爭工程契約中施工規範之主要規格說明九－2 之事項：
    「快濾池自動反洗設備規格」，與承包商第三次送審資料，
    分析比對如下表二（即如附表二）所示。（III）承表一及表
    二之說明內容，其內稱之尺寸、圖說等不明確者，係為尺寸
    有所遺漏，或缺少組合、局部詳細等相關圖式，以致於較難
    讀取相關圖說欲表達之訊息。一般完整之圖說係為製造、組
    裝及施工等之重要依據，工程參與人員必須謹慎遵循相關圖
    說之內容，不得任意變更圖說之內容，如此工程品質及效率
    方能提升。（Ⅳ）由上述Ｉ及II點並參酌永源公司（即上訴
    人）所送審之資料，得知其中構造詳圖係直接沿用自來水公
    司（即被上訴人）所附之發包圖式，做小幅度修整後做成圖
    說並附於送審資料上。該圖說所標示之尺寸不清楚亦有所缺
    漏，並無較完整圖說可依循。（Ⅴ）原告如為一專業廠商，
    對本工程相關事務應不陌生，且可以依照系爭契約內容擬定
    較完整之資料送審。但綜合以上幾點觀之，系爭契約規定承
    商必須達成之各個事項，於該審查資料中並未完整表達。故
    原告提供送審資料不符合契約之約定，係原告之過失所造成
    在卷。是上開鑑定報告書已明確認定被上訴人提供之圖說資
    料應屬發包圖說，並非設計圖說，亦非施工圖說；且系爭契
    約所附圖說足供承攬之專業廠商依內容自行細部設計，經圖
    說送審合格後據以施工；然上訴人提出之送審資料未依系爭
    契約之約定提出，即該送審資料並不符合契約施工規範之要
    求，且該圖說不符合契約之約定，係因上訴人送審資料不全
    所造成屬實。是被上訴人依系爭契約施工規範說明第四項之
    規定解除契約，並沒收履約保證金，於法自屬有據。
  (三)又按公共工程專業技師簽證規則所稱公共工程，指政府機關
    、公立學校、公營事業（下稱機關）興辦或機關依法核准由
    民間機構參與或投資興辦之工程。前項所稱工程，指在地面
    上下新建、增建、改建、修建、拆除構造物與其所屬設施及
    改變自然環境之行為。自來水工程應實施技師簽證。公共工
    程專業技師簽證規則第3條、第5條第8款分別定有明文。上
    訴人主張系爭工程係屬公共工程中之自來水工程，應實施技
    師簽證，上訴人非專業技師，故系爭契約無效云云。惟經原
    審函詢行政院公共工程委員會有關本件「台灣省自來水股份
    有限公司第四區管理處於93年2月間公開招標之『鯉魚潭廠
    快濾池淨水設備改善工程』是否屬公共工程專業技師簽證規
    則第五條所稱應實施技師簽證之公共工程」，該委員會以94
    年5月12日工程企字第09400144220號函覆稱：「本規則附表
    所訂公共工程實施技師簽證項目僅為『設計、監造』，旨揭
    工程採購案如未包括『設計、監造』技術服務項目，即非屬
    本規則實施技師簽證範圍」，有該函文在卷可稽。再參酌前
    揭台灣省機械技師公會之鑑定報告也明確認定系爭圖說係屬
    發包圖說，而非設計圖說，是被上訴人抗辯稱系爭工程非屬
    應實施技師簽證之公共工程，應可採信。
  (四)況依公共工程專業技師簽證規則第5條第2項之附表「公共工
    程實施簽證範圍」有關自來水工程應實施簽證之範圍如下：
    「一、出水量每分鐘一百公升以上之鑿井工程。二、依法應
    由技師辦理簽證之取水、引水等水利工程。三、每日處理水
    量一萬立方公尺以上之淨水處理設備相關工程。四、高架水
    塔、蓄水池、配水池、水管橋、加壓站、清水池、加藥室等
    自來水專用構造物。五、每日處理廢水量五十立方公尺以上
    之廢水處理設備相關工程（水處理部分）。六、每日處理廢
    水量五十立方公尺以上之廢水處理構造物（結構部分）。七
    、四層樓以上建築物內部自來水管線或直徑1000公厘以上之
    外部管線裝置工程。八、須向台電公司申請高壓用電之機械
    設備。九、發電、輸電、配電等電氣設備。十、海水淡化廠
    及高級處理設備」。而本件系爭工程係鯉魚潭廠快濾池淨水
    設備「改善」工程，且不改變原有構造物及出水能力，自非
    屬自來水工程之「設計、監造」工程，上訴人主張系爭工程
    係屬應經專業技師簽證之公共工程，未經技師簽證，故契約
    無效云云，尚無可採。
  (五)依前揭台灣省機械技師公會之鑑定報告及行政院公共工程委
    員會復函所示，均無本件系爭工程違反政府採購法規定承包
    廠商不得參與規劃、設計、施工之情事。而依據政府採購法
    39條第3項規定專案管理廠商不得與規劃、設計、施工或供
    應商同時為關係企業或同一其他廠商之關係企業，非謂投標
    廠商不得為設計、施工廠商。又所謂專案管理廠商係指對於
    公共工程計畫具備規劃、設計或履約業務有管理專業經驗之
    廠商而言，並非泛指承包工程時承包廠商對於工地進度、施
    工安全、衛生等進行督導而言。上訴人以本件改善工程契約
    書第九條約定有「施工管理」即自稱係專案管理廠商云云，
    應有誤會。是上訴人另主張其係專案管理廠商、不負責設計
    、繪製圖說，系爭契約將關於所用器材、規格之設計工作，
    責由上訴人負擔，約定上訴人負有提出規劃設計內容之圖說
    供被上訴人審核之義務，如此有違政府採購法第39條第2項
    強制禁止之規定而屬無效云云，仍不足採。
五、綜上所述，本件系爭工程非屬公共工程實施技師簽證範圍之
    「自來水工程」，未經技師簽證並不影響契約之效力。上訴
    人未依系爭工程施工規範說明四提供圖說送審，經被上訴人
    退回其送審圖說，係不可歸責於被上訴人之事由所致，被上
    訴人因之解除契約自屬有據。且系爭契約將關於所用器材、
    規格之設計工作，責由上訴人負擔，使上訴人負有提出規劃
    設計內容之圖說供被上訴人審核之義務，並無違反政府採購
    法強制禁止之規定而無屬效之情形，上訴人以系爭契約無效
    ，或系爭契約有效但被上訴人解除契約不合法，主張依給付
    不能、不當得利之法律關係，請求被上訴人返還履約保證金
    569,600元及自93年6月14日起至清償日止按年利率5%計算之
    利息，為無理由。原審為上訴人敗訴之判決，及駁回其假執
    行之聲請，並無不合。上訴意旨指摘原判決關於駁回其請求
    返還履約保證金569,600元及利息部分不當，求將該部分予
    以廢棄改判，為無理由，其上訴應予駁回。
六、本件事證已臻明確，兩造所提其餘攻擊防禦方法及舉證，與
    判決結果不生影響，爰不一一論述。
七、據上論結，本件上訴為無理由，依民事訴訟法第449條第1項
    、第78條，判決如主文。
中    華    民    國    95    年    8    月    22     日
                      民事第五庭審判長  法  官  林陳松
                                        法  官  邱森樟
                                        法  官  古金男
以上正本係照原本作成。
不得上訴。
                                        書記官  詹錫朋
中    華    民    國    95    年    8     月    25    日
                                                      Ｄ


司法院資訊處製作；財團法人民間司法改革基金會備份。
